【裁判字號】    89,判,1095
【裁判日期】    890414
【裁判案由】    退休補償金
【裁判全文】
行  政  法  院  判  決                          八十九年度判字第一○九五號
    原      告  甲○○
    被      告  乙○○
右當事人間因退休補償金事件，原告不服考試院中華民國八十八年三月十一日（八八
）考台訴決字第○二○號再訴願決定，提起行政訴訟，本院判決如左︰
    主  文
原告之訴駁回。
    事  實
緣原告原任內政部警察署組長，於民國（下同）八十七年八月十八日向被告提出申請
書，請求補發退休金其他現金給與，被告於八十七年八月三十一日以八七台特二字第
一六六四九八三號書函否准。原告不服，提起訴願、再訴願，均遭決定駁回，乃提起
行政訴訟。茲摘兩造訴辯意旨於次：
原告起訴意旨略稱︰一、原告退休時，應適用之公務員退休法第六條規定：「一次退
休金，以退休人員最後在職之月俸及本人之實物代金為基礎，最高以六十一個基數為
限．．．」，同法第八條第一項亦規定：「本法所稱之月俸額，包括實領本俸及其他
現金給與，待遇調整時隨同調整」，同條第二項雖規定：「前項其他現金給與之退休
金應發給數額由考試院會同行政院定之」，但並無明示得將其他現金給與排除之規定
。考試院及行政院會同公布「公教人員退休金其他現金給與補償金發給辦法」（以下
簡稱退休補償金發給辦法），僅係依照立法院八十一年十二月二十九日審議公務人員
退休法部分條文修正案時所作成之「附帶決議」而會商決定，該附帶決議並不具法律
效力，該退休補償金發給辦法即無法律授權之依據。退一步言之，該退休補償金發給
辦法係八十四年十月十七日公布，依該退休補償金發給辦法第十五條規定：「本辦法
自發布日施行」，原告係八十四年八月一日退休，尚在該辦法施行之前，該辦法自無
追溯之餘地。考試院再訴願決定書引用七十一年二月二日修正發布之公務人員退休法
施行細則第十八條第一項規定「本辦法第八條所稱實領本俸，為依俸給法規定之實領
本俸或年功俸」，準此，公務人員退休金之計算，在本院會同行政院訂定發布其他現
金給與之退休金應發給數額前，係以公務人員俸給法規定之「實領本俸或年功俸」為
基礎等語。該施行細則僅係命令性質，自不能與公務員退休法第八條第一、二項相牴
觸，況該施行細則第十五條亦僅係將本辦法第八條所稱「實領本俸」加以詮釋而已，
並無刪除「其他現金給與」之規定甚明。二、本案爭議之關鍵即在於：1.行政救濟應
以先法律後命令為審議原則，依再訴願決定則與上述原則相反，其決定所憑之依據係
以「辦法」、「細則」為先，而置退休時應適用之法律於不顧，且有明顯與法律牴觸
之處，自與憲法第一百七十二條及中央法規標準法第十一條之規定不合。2.原告退休
時應適用之公務人員退休法規定「其他現金給與」為計發退休金基礎之一部分，憲法
第十五條明文規定保障個人財產權，被告在上述法律未修正前，逕以「合理平衡各級
政府負擔等問題」為理由，而推翻仍有效之法律規定，而損害退休警察人員之合法權
益。3.原告依公務員退休法申辦退休，而核發之退休金及「補償金」，純係行政官署
對特定個人所為特定事件之處分，其處分對象並非「一般人民」，反之官署亦不可主
觀的認為係對一般人民而為特定事件之措施，被告濫權非法，顯失法律之依據。4.以
行政命令變更縮小法律規定之內涵，計發退休金數額之百分比，違背命令不得牴觸法
律適用之原則，自為法、理所不許。三、公務人員退休金之核發，係依據法律所定，
被告藉「待遇平衡或政府財政負擔問題」而予擅加刪減變更，與事實不符。1.警察人
員亦係經過國家考試訓練教育任命之公務人員，但其位階則較其他公教或公營事業員
工降低一至二級，且升遷受限，勤務時間長，而任務危險艱鉅，政府有鑑於此，制定
警察人員管理條例頒布施行，依該條例第二十七條明定「主管加給、警勤加給、專業
加給」等，旨在彌補與其他公教人員待遇之不平衡，倘該條例第二十七條所定各項加
給被刪除，則與其他公教人員所得相差懸殊。2.被告乃係主管全國公務人員之考銓退
撫機關，然警察人員則為安內之基幹，協助推行諸般行政之先驅，任務艱鉅，退休後
已老弱，無力另謀生活，以服務三十八年之下級警官為例，如於六十九年元月退休，
年功俸三百元，一次退休金包括保險給付，僅得七十萬元左右，扣除保險金外，優惠
存款只有六十萬元而已，每月優惠利息八千四百元；反觀軍人士官兵退（除）役後，
每人每年分期合計可領二十至三十萬元，且有水電優待，新建眷舍可供其本人家屬居
住，並可繼承無限期使用；又服教職之教員退休則以八十一個基數計算，一般公務人
員及吾警察人員最高以六十一個基數計算，相差有天淵之別，況全國佔絕大多數之退
（除）役士官兵及退休教員之龐大退（除）役或退休教員經費，政府均能應付裕如，
而國家元首及高官至諸貧弱小國所謂「務實外交」，每次付出動輒百億美元上下，毫
不吝惜，豈容被告以各級政府財政問題為飾詞。3.公務員服務法第二十四條明定「本
法受俸給之文武職公務員及其他公營事業機關服務人員均屬之」，按六十八年一月二
十四日修正公布公務人員退休法第八條第二項規定「前項其他現金給與之退休金應發
數額」，授權考試院及行政院審酌政府財政狀況及現職人員待遇與退休人員所得合理
、平衡因素，加以考量訂定，但被告在遲緩未訂「其他現金給與」發給數額之際，凡
退休之警察人員僅以本俸額計算發給退休金，而「其他現金給與」分文未給，惟同一
時間退休之公營事業退休人員則包括月領之主管津貼，職務津貼等計算其退休金額。
又八十二年一月二十日再修正退休法時，將退休法第八條所定「其他現金給與」刪除
，但最近退休之郵政人員仍繼續將主管津貼，職務津貼合併於本俸計算其應領金額，
營利事業可以自肥，而出生入死之警察人員則被排除在外，不知公道何在﹖4.司法院
大法官對政務官退職酬勞金給與條例「其他現金給與」之解釋，亦有可資商榷之處，
依司法院八十七年二月二十七日釋字第四四七號解釋文指出：「政務官退職酬勞金給
與條例月俸額計算標準所指月俸額」包括月俸、公費和其他現金給與，「至於現金給
與之發放數額，則依退職時法律所定標準計算」，復查政務官退職酬勞金給與條例中
之「其他現金給與」，其立法意旨與公務員退休法第八條第二項之「其他現金給與」
性質相同，經大法官解釋，該政務官退職條例中之「其他現金給與」既肯定其效力存
在，而被告竟將警察人員管理條例第二十七條規定之各項加給排除在外，顯見被告處
分違法失當。5.依政務官退職酬勞金給與條例，政務官退職酬勞金，非但含蓋「其他
現金給與」，且可追溯既往，如卸任副總統李元簇先生即補發退休金五千多萬元，而
退休警察人員之「其他現金給與」則被排除在外，真是天理何在﹖公道何存﹖如何使
人信服，被告對待國家公務人員豈可如此「雙重標準」﹖「其他現金給與」為法定待
遇，公務人員退休法及警察人員管理條例皆有明文規定，豈容任意扭曲，違法濫權。
四、補償金計算標準有欠公允：補償金所定發給標準為無法源依據之行政命令，前已
言之，查警察人員管理條例第二十七條中規定其他現金給與之各項加給，乃係經立法
院審議通過，由總統所公布施行之法律，明顯與其他公務員不同，被告頒布之「退休
補償金發給辦法」，所定以本俸或年功俸百分之十五為補償金之基準，明顯違反憲法
第十五條、中央法規標準法第十一條及行為時公務員退休法與警察人員管理條例之規
定。五、綜上所述，原處分及一再訴願決定均屬違誤，請予撤銷等語。
被告答辯意旨略謂︰一、查六十八年一月二十四日修正公布之公務人員退休法第八條
規定：「（第一項）本法所稱月俸額，包括實領本俸及其他現金給與。（第二項）前
項其他現金給與之退休金應發給數額，由考試院會同行政院定之。」揆其立法意旨，
係將其他現金給與之退休金應發給數額，授權考試院及行政院審酌政府財政狀況及現
職人員待遇與退休人員所得合理平衡等因素加以考量訂定。再查公務人員退休法施行
細則第十八條第一項規定：「本法第八條所稱實領本俸，為依俸給法規定之實領本俸
或年功俸。」準此，公務人員退休金之計算，在考試院會同行政院訂定發布其他現金
給與之退休金應發給數額前，係以公務人員俸給法規定之「實領本俸或年功俸」為基
礎，亦即以公務人員俸給法第四條附表「公務人員俸給表」所列俸點折算之俸額為依
據。而關於公務人員其他現金給與之退休金應發給數額，考試院前於六十八年三月間
曾函行政院洽商研訂，經行政院審慎研究，基於各級政府財政負擔之考量及退休人員
所得與現職人員待遇比較已能維持相當平衡，乃於同年五月七日函復考試院宜仍暫照
現職人員之本俸及本人實物代金作為計算退休給與之標準。惟考試院仍極重視退休金
內涵問題，自六十八年起復經多次函請行政院洽商研訂，然仍基於上述理由而未訂定
。嗣於七十八年二月及十一月，被告復兩度會同行政院人事行政局邀集財政部等有關
機關開會研商，認為對於退休金數額標準訂定與現職人員待遇如何維持合理平衡及各
級政府財政負擔等問題，仍有待深入研究，是以其他現金給與之退休金應發給數額，
一直未予訂定。二、次查司法院釋字第二四六號解釋：「公務人員之退休及養老，依
法固有請領退休金及保險養老給付之權利，惟其給付標準如何，乃屬立法政策事項，
仍應由法律或法律授權之命令定之。公務人員退休法第八條第二項就同條第一項所稱
『其他現金給與』之退休金應發給數額，授權考試院會同行政院定之。．．．而七十
年六月十二日行政院訂頒之全國軍公教人員待遇支給辦法第七條則對工作津貼及軍職
幹部服勤加給、主官獎助金，不列入退休（役）、保險俸額內計算，乃係斟酌國家財
力而為者，尚未逾越立法或立法授權之裁量範圍，與憲法並無牴觸。」故公務人員退
休金其他現金給與之退休金應發給數額，在考試院與行政院未會同訂定前，實無法據
以執行。由於政府多年來未能依公務人員退休法第八條第二項規定訂定公務人員退休
金其他現金給與應發給數額，且由於訂定上開應發給之合理數額確有困難，立法院乃
於八十一年十二月二十九日審議公務人員退休法部分條文修正草案時，通過刪除該項
其他現金給與規定，並作成附帶決議：「早期退休之公務人員，由於考試院及行政院
迄未依據原法第八條第二項訂定『其他現金給與』數額，致其權益遭受嚴重傷害。本
法修正通過後早期退休公務人員之權益，應由政府給與合理補償。」被告及行政院人
事行政局等有關機關基於如訂定其他現金給與應發給數額，則將涉及追溯補發及優惠
存款等問題，恐非政府財力所能負擔，此一長久以來一直無法解決之問題，將更懸宕
難決，乃依據上開立法院之附帶決議，多次與財政、主計機關及退休人員代表研商合
理之補償方案，嗣於八十三年十一月二十三日在行政院人事行政局、主計處、財政部
及被告與退休人員代表協調會上，對於補償標準終於達成初步之共識，同意按同等級
現職人員本俸之相當百分比訂定補償標準，並決議由行政院人事行政局會同有關機關
精算後提出結論。案經行政院人事行政局積極協調財政、主計機關及省市政府數度會
商獲致共識意見，決定按退休、撫卹、資遣人員八十五年度同等級現職公務人員俸額
百分之十五作為每一基數之補償金額，再乘以退休年資應領一次退休金基數之標準計
算，並分三年發給。行政院爰於八十四年七月三日以台八十四人政給字第二四四八八
號函將上述有關公教人員退休金其他現金給與補償標準暨其相關意見函送考試院，考
試院即交由被告據以擬具「退休補償金發給辦法草案」，商得教育部、行政院人事行
政局及省市政府同意後，報經考試院於八十四年九月十四日院會審議通過，並於八十
四年十月十七日與行政院會銜發布施行，以為發放補償金之依據，並解決政府長久以
來無法訂定發給其他現金給與應發給數額之問題。三、按六十八年一月二十四日修正
公布之公務人員退休法第八條規定之其他現金給與之退休金應發給數額，係授權考試
院會同行政院訂定，是以該項其他現金給與並非等同於扣除本（年功）俸後之各項法
定加給總額，已如前述。且上開規定於八十二年一月二十日經總統明令修正公布公務
人員退休法時業經刪除，並自八十四年七月一日施行，有關其他現金給與之退休金已
無訂定發給之法源依據，準此，依上開公務人員退休法辦理退休之公務人員，其退休
金基數內涵及其他現金給與補償金均未包括本（年功）俸以外之各項加給。因查警察
人員管理條例第三十五條規定：「警察人員之退休除依左列規定外，適用公務人員退
休法之規定．．．」是以，同依上開公務人員退休法辦理退休之警察人員，其退休金
基數內涵及其他現金給與補償金自亦應不包括各項加給。又立法院在審議上開公務人
員退休法修正草案刪除上開規定時，已瞭解行政機關無法訂定補發其他現金給與之退
休金應發給數額，爰決議「由政府給與合理補償」，考試院與行政院乃據以訂定「退
休補償金發給辦法」，以為適當之補償。此項為維護退休公教人員之權益所訂定之法
規命令，於法洵屬適當，並無違誤。四、依上所述，本件原處分及一再訴願決定，均
無違誤，原告之訴為無理由，請予以駁回等語。
    理  由
按六十八年一月二十四日修正公布之公務人員退休法第八條規定：「（第一項）本法
所稱月俸額，包括實領本俸及其他現金給與。（第二項）前項其他現金給與之退休金
應發給數額，由考試院會同行政院定之。」揆其立法意旨，係將其他現金給與之退休
金應發給數額，授權考試院及行政院審酌政府財政狀況及現職人員待遇與退休人員所
得合理平衡等因素加以考量訂定，並未明示應包括法定職務加給、專業加給及地域加
給等一切本俸以外之項目。又公務人員退休法施行細則第十八條第一項規定：「本法
第八條所稱實領本俸，為依俸給法規定之實領本俸或年功俸」。準此，公務人員退休
金之計算，在考試院會同行政院訂定發布其他現金給與之退休金應發給數額前，係以
公務人員俸給法規定之「實領本俸或年功俸」為基礎，亦即以公務人員俸給法第四條
附表「公務人員俸給表」所列俸點折算之俸額為依據。而有關公務人員其他現金給與
之退休金應發給數額，考試院前於六十八年三月間曾函行政院洽商研訂，經行政院審
慎研究，基於各級政府財政負擔之考量及退休人員所得與現職人員待遇之比較已能維
持相當平衡，乃於同年五月七日函復考試院宜仍暫照現職人員之本俸及本人實物代金
作為計算退休給與之標準。此後，考試院復多次函請行政院洽商研訂，然仍基於上述
理由而未訂定。七十八年二月及十一月，被告兩度會同行政院人事行政局邀集財政部
等有關機關開會研商，認為對於退休金數額標準訂定與現職人員待遇如何維持合理平
衡及各級政府財政負擔等問題，仍有待深入研究，是以其他現金給與之退休金應發給
數額，一直未予訂定，並非有關機關怠於職責。另按司法院釋字第二四六號解釋：「
公務人員之退休及養老，依法固有請領退休金及保險養老給付之權利，惟其給付標準
如何，乃屬立法政策事項，仍應由法律或法律授權之命令定之。公務人員退休法第八
條規定第二項就同條第一項所稱『其他現金給與』之退休金應發給數額，授權考試院
會同行政院定之。．．．而七十年六月十二日行政院訂頒之全國軍公教人員待遇支給
辦法第七條則對工作津貼及軍職幹部服勤加給、主管助金，不列入退休（役）、保
險俸額內計算，乃係斟酌國家財力而為者，尚未逾越立法或立法授權之裁量範圍，與
憲法並無牴觸。」故公務人員退休金其他現金給與之退休金應發給數額，在考試院與
行政院未會同訂定前，實無法規據以執行。由於政府多年來未能依公務人員退休法第
八條第二項規定訂定公務人員退休金其他現金給與應發給數額，且由於訂定上開應發
給之合理數額確有困難，立法院乃於八十一年十二月二十九日審議公務人員退休法部
分條文修正草案時，通過刪除該項其他現金給與規定，並作成附帶決議：「早期退休
之公務人員，由於考試院及行政院迄未依據原法第八條第二項訂定『其他現金給與』
數額，致其權益遭受嚴重傷害。本法修正通過後，早期退休公務人員之權益，應由政
府給與合理補償。」被告及有關機關基於如訂定其他現金給與應發給數額，則將及
追溯補發及優惠存款等問題，恐非政府財力所能負擔，此一長久以來一直無法解決之
問題，將更懸宕難決，乃依據上開立法院之附帶決議，於八十三年十一月二十三日在
行政院人事行政局、主計處、財政部及被告與退休人員代表協調會上，對於補償標準
達成初步之共識，同意按同等級現職人員本俸之相當百分比訂定補償標準，並決議由
行政院人事行政局會同有關機關精算後提出結論。案經行政院人事行政局積極協調財
政主管機關及省市政府數度會商獲致共識意見，簽奉行政院核可，決定按退休、撫卹
、資遣人員八十五年度同等級現職公務人員俸額百分之十五作為每一基數之補償金額
，再乘以退休年資應領一次退休金基數之標準計算，並分三年發給。經行政院於八十
四年七月三日以台八十四人政給二四四八八號函將上述有關公教人員退休金其他現金
給與補償標準暨其相關意見函送考試院，考試院即交由被告據以擬具「退休補償金發
給辦法草案」，商得教育部、行政院人事行政局及省市政府同意後，報經考試院於八
十四年九月十四日院會審議通過，並於八十四年十月十七日與行政院會銜發布施行，
以為發放補償金之依據，並解決政府長久以來無法訂定發給其他現金給與應發給數額
之問題。本件原告已依上開補償金發給辦法之規定，向被告領取補償金無訛。原告以
其於八十四年八月間退休，依當時公務人員退休法第八條第一項及警察人員管理條例
第二十二條、第二十七條規定，退休人員之月俸額包括「本俸」及「其他現金給與」
，惟退休時，僅領得按任職年資實領本俸、年功俸百分之九十及實物代金計算發給退
休金，並無其他現金給與為由，向被告請求依公務人員退休法第八條第一項規定，補
發其他現金給與部分之退休金，經被告否准所請，揆諸首揭說明，核無違誤。原告訴
稱：六十八年一月二十四日修正公布之公務人員退休法第八條規定之其他現金給與，
應包括警察人員管理條例第二十二條、第二十七條規定列舉之各種加給，「退休補償
金發給辦法」，仍按本俸或年功俸百分之十五計算，未考慮各類不同屬性公務人員薪
資結構相異之處，以統一標準發給，有違誠信、公平及比例原則，且置「警察人員管
理條例」特別法於不顧，剋扣應發予公務人員之其他現金給與，顯有違誤，亦不合理
云云。惟按警察人員管理條例第三十五條規定：「警察人員之退休除依左列規定外，
適用公務人員退休法之規定。」原告八十四年八月退休，自應適用退休時之公務人員
退休法（六十八年一月二十四日修正公布）第八條規定，該條規定之其他現金給與之
退休金應發給數額並非扣除本（年功）俸後之各項法定加給總額，而係授權考試院及
行政院訂定。然自該法公布施行迄八十四年十月十七日考試院、行政院會同訂頒「退
休補償金發給辦法」發布施行前，該兩院並未依「公務人員退休法」之規定訂定「其
他現金給與」之退休金應發給數額，致無從據以執行、發給，故該期間之退休人員均
以當事人之「實領本俸」及「本人實物代金」為退休金基數內涵計算並核發退休金。
迨考試院、行政院於八十四年十月十七日會同訂頒「退休補償金發給辦法」後，被告
乃據以執行，依該辦法核發其他現金給與補償金予原告，原告業已領迄，為原告所不
爭，所稱其他現金給與係包含警察人員管理條例第二十二條、第二十七條所稱之各項
加給，尚非可採。上開「退休補償金發給辦法」係為維護退休公教人員之權益所訂定
之法規命令，乃斟酌國家財力，兼顧退休人員權益所訂定，就依公務人員退休法退休
者給予同一標準之補償，與憲法、中央法規標準法及原公務人員退休法第八條等規定
不生牴觸，亦未違反誠信、公平及比例原則。至「政務官退職條例」是否將本俸以外
之其他現金給與併於薪資之內計算退休金，軍人退役是否有水電優待，新建眷舍配住
或教員退休之高基數等情，均屬另一問題，與本件無涉。換言之，公務人員退休法第
八條有關「現金給與」修正刪除前，所有關於退休人員「現金給與」之問題，均依退
休補償金發給辦法給與補償，而非補發。該退休補償金發給辦法依前述可知並不違法
，被告依之而為處理，應無以命令推翻法律之情事。凡公教人員退休，一體適用，非
屬公務員，則依其他規定為之。原告為公務員，依此辦法補償其退休金其他現金給與
，乃屬當然。至於原告訴稱該辦法如何不合理，則屬見仁見智之問題，亦屬政府行政
之裁量問題，不在本件審究範圍。綜上所述，原告係退休人員，依退休補償金發給辦
法領取其補償金。茲請求補發退休金其他現金給與，尚非有據。被告為否准之處分，
洵無違誤，一再訴願決定，予以維持，亦無不合。原告起訴意旨，求為撤銷，不能認
為有理由，應予駁回。
據上論結，本件原告之訴為無理由，爰依行政訴訟法第二十六條後段，判決如主文。
中    華    民    國     八十九      年      四      月      十四       日
                    行 政 法 院 第 四 庭
                                審 判 長 評  事      葉  振  權
                                         評  事      吳  錦  龍
                                         評  事      吳  明  鴻
                                         評  事      尤  三  謀
                                         評  事      陳  光  秀
右  正  本  證  明  與  原  本  無  異
                                         法院書記官  彭  秀  玲
中    華    民    國     八十九      年      四      月      十七       日


司法院資訊處製作；財團法人民間司法改革基金會備份。
